臺灣彰化地方法院刑事判決　　　　　　　94年度易字第1409號
公　訴　人　臺灣彰化地方法院檢察署檢察官
被　　　告　甲○○
選任辯護人　張崇哲　律師
　　　　　　江彗鈴　律師
　　　　　　林志銘　律師
被　　　告　乙○○
　　　　　　己○○
上 列二 人
共　　　同
選任辯護人　張崇哲　律師
　　　　　　江彗鈴　律師
　　　　　　林志銘　律師
被　　　告　丁○○　男　51歲.
　　　　　　　　　　身分證統一.
　　　　　　　　　　住彰化縣員.
選任辯護人　陳大俊　律師
上列被告等因詐欺等案件，經檢察官提起公訴（九十四年度偵字
第八０一七、八九七九號），被告四人於準備程序中就被訴事實
均為有罪之陳述，經告知簡式審判程序之旨，並聽取公訴人、被
告四人及被告四人之選任辯護人之意見後，由本院合議庭裁定由
受命法官獨任進行簡式審判程序，判決如下：
    主  文
甲○○共同連續意圖為自己不法之所有，以詐術使人將本人之物
交付，處有期徒刑陸月，如易科罰金，以佰元折算壹日。
乙○○共同連續意圖為自己不法之所有，以詐術使人將本人之物
交付，處拘役伍拾伍日，如易科罰金，以佰元折算壹日。
己○○共同連續意圖為自己不法之所有，以詐術使人將本人之物
交付，處拘役伍拾日，如易科罰金，以佰元折算壹日。
丁○○共同連續意圖為自己不法之所有，以詐術使人將本人之物
交付，處拘役伍拾伍日，如易科罰金，以佰元折算壹日。
    犯罪事實
一、甲○○與乙○○二人係兄弟關係，己○○係乙○○之妻。甲○○係彰化縣員林鎮○○路一九五號「甲○○診所」之負責
    醫師，乙○○負責該診所行政管理及財務，丁○○則係彰化
    縣員林鎮○○街八十八巷五號「員林永吉藥局」之負責藥師
    ，該藥局為中央健康保險局（以下簡稱：健保局）特約藥局
    ，且與「甲○○診所」有醫師處方箋釋出合約關係。甲○○
    於民國九十三年十一月三十日與健保局簽訂「全民健康保險
    特約醫事服務機構合約」，成為健保局之特約醫事服務機構
    之後，自九十三年十二月一日起受託辦理全民健康保險特約
    醫事服務業務，為從事業務之人。甲○○、乙○○、己○○
    、丁○○四人明知在辦理全民健康保險之醫療業務時，依照
    約定，保險對象應親自就診，按實際就診次數申報醫療費用
    ，依病情、病歷記載所開藥品，據實於次月五日（或二十日
    ）前檢送「中央健康保險局特約醫事服務機構門診醫療服務
    點數申報總表（一式二份）」向健保局申報領取健保醫療費
    用。詎渠四人竟僅為圖一己之私利，共同基於意圖為自己不
    法之所有及行使登載不實業務文書以詐領健保費之概括犯意
    聯絡，自九十三年十二月八日起至九十四年四月二十二日止
    ，明知其診所除實際親持全民健康保險卡（下稱：健保卡）
    就診之人數及自費看診之人外，尚有全民健康保險對象于慧
    萍、蔡素杏、黃慧如、洪麗雪、張憲明、呂敏達、張惠禎、
    蔡佳軒、洪巧惠茶、洪孟渝、洪佳吟、巧福金、吳秋慧、林
    廖秀珍、郭淑映、邱茂利、黃雅倫、李香玲、葉政穎、張裴
    云、徐于淇、徐子荃、張毓蘭、陳曉萍、許巧雯、王淳薏、
    葉榮盛（以上二十八人均係乙○○、己○○二人位在臺中市
    ○○○路一段一號一樓寶盛證卷股份有限公司同事或同事之
    眷屬）、康壬豪、黃柏維與甲○○、己○○、吳統妹（為甲○○、乙○○之母）、吳鑑軒、吳東翰（以上二人為乙○○
    、己○○之子）與該診所員工張瓊文、張雅玲、賴筠箏、邱
    秀卿、黃盈真或其親友、張佰餘（張雅玲之父）、詹素貞（
    張雅玲之母）、張容瑄（張雅玲之妹）及其他不詳人士等人
    ，並未親自持健保卡至該診所實際就診，竟由乙○○、甲○○、己○○等人先後分別提供前揭病患之健保卡刷卡後，而
    甲○○再連續於其業務上作成之上開病患病歷表及處方箋上
    ，虛偽填載「急性支氣管炎」、「胃功能性病患」、「痘瘡
    狀痤瘡」、「肌肉、韌帶及筋膜疾患」、「接觸性皮膚炎及
    其他濕疹」、「口腔軟組織蜂窩組織炎及其他濕疹」、「其
    他非傳染性胃腸炎及大腸炎」、「頭痛」、「便祕」、「胃
    功能消化不良」、「急慢性胃炎」、「高血壓」及「十二指
    腸潰瘍」等等不實病名並開立藥劑後，再由丁○○連續以「
    員林永吉藥局」名義將病患資料輸入電腦，並在上開病患處
    方箋上蓋用調劑藥師章，換取藥貼布、鐵劑、維他命Ｃ、感
    冒等藥物予上開病患，復由甲○○、乙○○、丁○○等人按
    月在醫療服務點數申報總表上為不實之記載，再持該業務上
    登載不實文書，多次以電子資料連線申報之方式，向健保局
    申請健保就診醫療費用、藥事服務費、藥費等之給付而行使
    之（偽填就診時間及詐得金額詳如附表貳所示）。致使健保
    局承辦人員均陷於錯誤，以為前揭病患均有實際親自持健保
    卡前往就診，並領取上開病患處方箋上之藥物，而先後給付
    甲○○新臺幣（下同）每月約二十萬餘元之醫療診察費、丁○○每月約十萬餘元之藥事服務費、藥費，自足以生損害於
    健保局醫務管理及審核醫療費用之正確性。嗣因健保局於九
    十四年一月十一日接獲民眾檢舉嗣深入追查，始悉上情。
二、案經健保局（甲○○部分）函送臺灣彰化地方法院檢察署檢
    察官偵查及自動檢舉（乙○○、己○○、丁○○部分）偵查
    起訴。
    理  由
一、上揭犯罪事實業據被告甲○○、乙○○、己○○、丁○○四
    人於本院審理時均坦承不諱，並經證人即診所員工張雅玲於
    九十四年十一月十日檢察官偵訊時證述屬實【內容如下：（
    問：是何人叫你拿你、你媽媽、你爸爸、你妹妹的健保卡至
    診所刷卡？）醫師及乙○○他們；（問：你爸爸、你媽媽、
    你妹妹有無親自去診所看過病？）沒有；（問：你本人於九
    十三年十二月間至九十四年四月間，在診所刷過幾次），二
    十次以內；（問：你總共換過幾瓶維他命Ｃ？）十瓶以內，
    五、六瓶，有換過維他命Ｃ給狗吃；（問：沒有看病拿健保
    卡換維他命Ｃ，這樣是犯法的，是否知道？）知道；（問：
    為何知道還這樣做？）一半是被逼的，因為在那邊工作；（
    問：確定你與你家人並未生病被醫師要求拿健保卡刷卡換維
    他命Ｃ）有部分確實是生病，有部分沒有生病等語】；另證
    人即未實際就診病患于慧萍、蔡素杏、黃慧如、洪麗雪、呂
    敏達、張惠禎、洪巧惠茶、巧福金、吳秋慧、林廖秀珍、郭
    淑映、黃雅倫、康壬豪、戴婉羽、李香玲、張裴云、許巧雯
    、張毓蘭、陳曉萍等人及證人即本件健保局稽查人員張慶順
    、丙○○、戊○○等人亦分別於健保局訪談時及檢察官偵查
    中證述明確，此外，並有檢舉資料、健保局九十四年六月八
    日健保醫字第０九四００五九五六九號函、健保局九十四年
    七月七日健保稽字第０九四００六四五二六號函、九十四年
    八月二十三日健保中費二字第０九四０一０二六九八號函、
    九十四年十月十九日健保中費二字第０九四０一０七七九八
    號函、全民健康保險特約醫事服務機構合約書、彰化縣政府
    九十四年八月四日府授衛藥字第０九四０一０九四七二號行
    政處分書、健保局九十四年七月八日健保中字第０九四００
    一六九四四號罰鍰處分書各一份、上開病患歷次診療紀錄（
    含門診交付調劑處方箋、病歷及保險對象門診就醫紀錄明細
    表）、醫事費用申報資料表及中央健康保險局中區分局九十
    五年三月二十一日健保中費二字第０九五００五五三二八號
    書函一份等附卷可稽。綜上足認被告甲○○、乙○○、己○○、丁○○四人之自白核與事實相符，均堪採信。且被告四
    人上開行使業務上登載不實文書之行為，亦足以生損害健保
    局對於醫務管理及審核醫療費用之正確性。本案事證已臻明
    確，被告四人犯行均洵堪認定。
二、查我國刑法於九十四年二月二日修正公布，九十五年七月一
    日施行（下稱新法；修正前刑法下稱舊法）後，依最高法院
    九十五年度第八次刑事庭會議決議之決議內容，有關新舊法
    之適用原則摘要如下：
　(一)新法第二條第一項之規定，係規範行為後法律變更所生新舊
    法律比較適用之準據法，於新法施行後，應適用新法第二條
    第一項之規定，為「從舊從輕」之比較。
  (二)基於罪刑法定原則及法律不溯及既往原則，行為之處罰，以
    行為時之法律有明文規定者為限，必行為時與行為後之法律
    均有處罰之規定，始有新法第二條第一項之適用。
  (三)比較時應就罪刑有關之共犯、未遂犯、想像競合犯、牽連犯
    、連續犯、結合犯，以及累犯加重、自首減輕暨其他法定加
    減原因（如身分加減）與加減例等一切情形，綜其全部罪刑
    之結果而為比較。
  (四)新法第三十三條第五款規定罰金刑為新臺幣一千元以上，以
    百元計算之，新法施行後，應依新法第二條第一項之規定，
    適用最有利於行為人之法律。
  (五)易科罰金之折算標準，新法施行後，應依新法第二條第一項
    之規定，適用最有利於行為人之法律。
三、按共同實施犯罪行為之人，在合同意思範圍以內，各自分擔
    犯罪行為之一部，相互利用他人之行為，以達其犯罪之目的
    者，即為共同正犯，應對於全部所發生之結果，共同負責（
    最高法院九十年度臺上字第一六八二號刑事判決意旨參照）
    ；又按因身分或其他特定關係成立之罪，其共同實行、教唆
    或幫助者，雖無特定關係，仍以正犯或共犯論，刑法第三十
    一條第一項前段亦定有明文。故核被告甲○○、乙○○、己○○、丁○○四人所為，均係犯刑法第二百十六條、第二百
    十五條之行使業務上登載不實文書罪及同法第三百三十九條
    第一項之詐欺取財罪。本件被告四人行為後，刑法關於共同
    正犯、連續犯、牽連犯、易科罰金及罰金刑刑度等規定均有
    修正，依前揭最高法院九十五年度第八次刑事庭會議決議內
    容，應綜其全部罪刑之結果而為比較後，始得判斷應適用新
    法或舊法，經本院為如附表壹所示之比較後，認本件依刑法
    第二條第一項前段，就以下共同正犯、連續犯、牽連犯、易
    科罰金及罰金刑刑度等適用，應依舊法。又被告四人間就上
    開犯行，均具有犯意聯絡及行為分擔，為共同正犯。查被告
    四人所為業務上登載不實文書之低度行為，已被嗣後持以行
    使之高度行為所吸收，此部分應不另論罪。另查被告四人先
    後多次所為行使業務登載不實文書及詐欺取財之犯行，均時
    間緊接，各觸犯構成要件相同之罪，顯各係基於概括犯意反
    覆為之，為連續犯，應依修正刪除前刑法第五十六條之規定
    ，各以一罪論，並均加重其刑。再查被告四人所犯上開行使
    業務登載不實文書罪及詐欺取財罪二罪之間，有方法結果之
    牽連關係，為牽連犯，應從較重之連續詐欺取財罪處斷。爰
    審酌被告四人之平日素行、被告四人犯罪之動機、目的均僅
    為圖一己之私利，且全民健康保險制度乃我國社會保險體系
    中極為重要之一環，其成敗良窳關乎國計民生甚鉅，更不容
    從事醫療人員率以詐偽欺瞞之手段，侵蝕全民辛勤付出、得
    來不易之社會安全機制，而全民健康保險自推辦以來，連年
    虧損，制度設計之不良固其因素之一，但一些醫師就其較之
    一般人甚高之收入，猶不知滿足，利用投保民眾貪小便宜之
    心理，以刷卡換取藥品等等違法手段遂求其貪欲，實為更重
    要之因素，其結果，健保之虧損，最終仍須由無辜之全體納
    稅人負擔。被告甲○○身為執業醫師，被告丁○○身為執業
    藥師，被告乙○○、己○○均具大專學歷，均係高級知識份
    子，被告等人竟仍為滿足貪念，違法詐財，對全民健保制度
    之健全運作所生危害甚巨及被告四人犯罪後均坦承犯行態度
    尚屬良好等一切情狀，分別量處如主文所示之刑，並均諭知
    易科罰金之折算標準（至公訴人雖於起訴書內具體求刑有關
    被告甲○○有期徒刑一年、被告乙○○、己○○、丁○○各
    有期徒刑六月之刑度，惟經本院審酌被告等人所為本件之犯
    罪態樣、所得金額及被告四人均當庭表示悔悟等情，認尚無
    量處如公訴人所求處刑度之必要），以示懲儆。
據上論斷，應依刑事訴訟法第二百七十三條之一第一項、第二百
九十九條第一項前段，刑法第二條第一項前段、修正前第二十八
條、修正刪除前第五十六條、第三百三十九條第一項、第二百十
六條、第二百十五條、修正刪除前第五十五條、修正前第四十一
條第一項前段，罰金罰鍰提高標準條例第一條前段、修正刪除前
第二條，判決如主文。
本案經檢察官洪英丰到庭執行職務。
中　　華　　民　　國　九十六　年　　二　　月　  九    日
                  刑事第五庭    法  官  許旭聖
以上正本證明與原本無異。
如不服本判決，應於判決送達後十日內，向本院提出上訴狀（須
附繕本），上訴於臺灣高等法院臺中分院。
中　　華　　民　　國　九十六　年　　二　　月　  九    日
                                書記官  黃幼華
附錄論罪科刑法條
刑法第三百三十九條第一項：
意圖為自己或第三人不法之所有，以詐術使人將本人或第三人之
物交付者，處五年以下有期徒刑、拘役或科或併科一千元以下罰
金。
刑法第二百十五條：
從事業務之人，明知為不實之事項，而登載於其業務上作成之文
書，足以生損害於公眾或他人者，處三年以下有期徒刑、拘役或
五百元以下罰金。
刑法第二百十六條
行使第二百十條至第二百十五條之文書者，依偽造、變造文書或
登載不實事項或使登載不實事項之規定處斷。
附    表    壹：
┌──┬─────┬─────────────────────────┐
│編號│修正事項  │  以各別修正事項討論新、舊法之比較適用            │
├──┼─────┼─────────────────────────┤
│ 一 │共同正犯部│刑法第二十八條有關共同正犯之規定，僅作文字修正，對│
│    │分        │於狹義共同正犯（指有犯意聯絡及行為分擔之數行為人）│
│    │          │之認定，不生任何影響，依刑法第二條第一項前段之規定│
│    │          │，應適用舊法之規定。                              │
├──┼─────┼─────────────────────────┤
│ 二 │主刑罰金刑│刑法第三十三條第五款有關罰金刑部分，在新法部分係規│
│    │部分      │定為罰金：新臺幣一千元以上，以百元計算之。而舊法時│
│    │          │則係規定為罰金：一元（銀元）以上。經比較修法前後之│
│    │          │規定，應認修正前刑法第三十三條第五款之規定，對行為│
│    │          │人有利。                                          │
├──┼─────┼─────────────────────────┤
│ 三 │牽連犯部分│被告四人行為後，刑法第五十五條牽連犯之規定，業經刪│
│    │          │除，而本件被告四人全部行為均在舊法時期，雖裁判在新│
│    │          │法施行後，惟如適用舊法牽連犯，則可將原屬數個犯罪之│
│    │          │行為評價為一罪，依刑法第二條第一項前段之規定，認修│
│    │          │正刪除前刑法第五十五條規定之牽連犯對行為人有利。　│
├──┼─────┼─────────────────────────┤
│ 四 │連續犯部分│被告四人行為後，刑法第五十六條連續犯之規定，業經刪│
│    │          │除，而本件被告四人全部行為均在舊法時期，雖裁判在新│
│    │          │法時，惟修正前刑法第五十六條有關連續犯之規定，係將│
│    │          │反覆實施之同類複數犯罪行為論以一罪，並得加重其刑至│
│    │          │二分之一。而修正後已刪除連續犯之規定，在實務上將視│
│    │          │各種具體犯罪類型，對於反覆實施之同類複數犯罪行為，│
│    │          │或評價為一罪，或評價為併罰之數罪（參照該條修法理由│
│    │          │）。若評價為數罪而分別科處，顯對被告四人更為不利，│
│    │          │依刑法第二條第一項前段之規定，自應適用修正刪除前刑│
│    │          │法第五十六條之規定較有利於被告。                  │
├──┼─────┼─────────────────────────┤
│ 五 │易科罰金部│刑法第四十一條第一項前段關於得易科罰金之規定，修正│
│    │分        │前係以「因身體、教育、職業、家庭之關係或其他正當事│
│    │          │由，執行顯有困難」為其要件，新法則刪除此要件，修正│
│    │          │理由說明上述規定限制過嚴，欠缺彈性，與易科罰金制度│
│    │          │旨在救濟短期自由刑流弊之旨趣不符，且刪除該要件後使│
│    │          │檢察官得視具體個案審酌宜否易科罰金，更符告易科罰金│
│    │          │制度之意旨。另修正前刑法第四十一條第一項前段配合罰│
│    │          │金罰鍰提高標準條例第二條（現已刪除）之規定，係以「│
│    │          │銀元三百元即新臺幣九百元折算一日」為易科罰金之折算│
│    │          │標準，至修正後之刑法第四十一條第一項乃係以「新臺幣│
│    │          │一千元、二千元或三千元折算一日」為易科罰金之折算標│
│    │          │準。而觀諸歷年來之實務運作情形，在法院宣告易科罰金│
│    │          │折算標準之案件，檢察官執行時乃以准予易科罰金為原則│
│    │          │，不准易科罰金為例外，是以比較修法前後之規定，應認│
│    │          │修正後刑法第四十一條第一項前段提高易科罰金之折算標│
│    │          │準之適用，對於行為人而言較為不利，依刑法第二條第一│
│    │          │項前段之規定，乃應適用舊法之規定。                │
├──┴─────┴─────────────────────────┤
│總結：本案經綜合前開結果，再參酌以法律不得割裂適用之原則，認仍應適用│
│舊法之規定。                                                        │
└──────────────────────────────────┘
